臺灣高等法院高雄分院民事判決　　　　93年度上更(一)字第30號
上　訴　人　甲○○
訴訟代理人　黃榮作律師
上　訴　人　乙○○○
　　　　　　丁○○
　　　　　　丙○○
前三人共同
訴訟代理人　馮明雄律師
被上 訴 人　彰化商業銀行股份有限公司
法定代理人　張伯欣
訴訟代理人　黃吉雄律師
上列當事人間請求清償借款事件，上訴人對於民國90年2 月27日
臺灣屏東地方法院90年度訴字第98號第一審判決提起上訴，經最
高法院第1 次發回更審，本院於94年4 月27日言詞辯論終結，判
決如下：
    主  文
原判決除確定部分外關於命上訴人給付超過新台幣捌拾參萬陸仟
伍佰捌拾陸元本息、違約金部分，及該部分假執行之宣告，暨訴
訟費用（確定部分除外）之裁判均廢棄。
上開廢棄部分，被上訴人在第一審之訴及其假執行之聲請均駁回
。
其餘上訴駁回。
第一、二審及發回前第三審訴訟費用（確定部分除外）由上訴人
連帶負擔二分之一，餘由被上訴人負擔。
上開上訴駁回部分原判決所命給付，利息及違約金部分減縮為自
民國八十六年五月三十一日起至清償日止，按週年利率百分之十
一點五計算之利息，暨按上開利率百分之二十計算之違約金。
    事實及理由
壹、程序方面：
    被上訴人乙○○○、丙○○經合法通知，未於言詞辯論期日
    到場，核無民事訴訟法第386 條各款所列情形，爰依被上訴
    人聲請，由其一造辯論而為判決。
貳、實體方面：
一、被上訴人主張：上訴人甲○○以上訴人丁○○、乙○○○及
    丙○○為連帶保證人，於民國81年9 月19日向其借貸新台幣
    （下同）500 萬元，清償日為83年9 月19日，並約定按年息
    11.5 %計算利息，逾期清償在6 個月以內者，按上開利率
    10% ，超過6 個月者，按上開利率20% 計付違約金。詎上訴
    人自82年6 月11日起即未付利息，屢經催討均置之不理等語
    。爰依消費借貸及連帶保證之法律關係，求為命上訴人連帶
    給付500 萬元，及自82年6 月11日起至清償日止，按前開利
    率計算之利息暨違約金之判決，及聲請供擔保准許假執行等
    語。經原審判決上訴人全部敗訴，被上訴人於本院聲明：駁
    回上訴。（原審為被上訴人全部勝訴之判決，上訴人全部不
    服，提起第二審上訴，被上訴人在本院前審減縮請求利息及
    違約金部分為自86年5 月31日起至清償日止，按週年利率
    11.5% 計算之利息，暨按上開利率20% 計算之違約金。本院
    前審仍為上訴人敗訴判決，上訴人僅就其中170 萬元之本息
    、違約金部分，聲明不服，提起第三審上訴，即就被上訴人
    請求上訴人連帶給付330 萬元本息、違約金部分，經本院前
    審判決勝訴後，未據上訴人提起第三審上訴，業已確定。）
二、上訴人則以：系爭借款已於83年9 月16日清償170 萬元，上
    訴人抵付他人之債務，依法不合等情，資為抗辯。上訴人於
    本院聲明：(一)原判決除確定部分外，廢棄。(二)前開廢棄部分
    ，被上訴人在第一審之訴及假執行之聲請均駁回。
三、被上訴人主張上訴人甲○○以丁○○、乙○○○及丙○○為
    連帶保證人，於81年9 月19日向被上訴人借貸500 萬元，清
    償日為83年9 月19日，並約定按年息11.5% 計算利息，逾期
    清償在6 個月以內者，按上開利率10% ，超過6 個月者，按
    上開利率20% 計付違約金等情，上訴人丁○○、乙○○○、
    丙○○於本院雖爭執借款並未匯入上訴人甲○○帳戶，其非
    為連帶保證人云云，惟上訴人甲○○於本院前審業已自認有
    借款、放款、及繳息等情，上訴人丁○○、乙○○○、丙○
    ○亦自認為本件借款之連帶保證人等語（本院前審卷(一)第
    126、197 頁），堪認被上訴人此部分之主張為真正，上訴
    人丁○○、乙○○○、丙○○於本院再空言否認上開事實，
    未舉證以實其說，尚難採取。又被上訴人主張系爭借款迄未
    清償，上訴人則以前揭情詞置辯，是本件應審究者為：(一)系
    爭借款是否已清償170 萬元？何時清償？(二)如有一部清償，
    應抵充何筆債務？(三)抵充順序為何？(四)利息約定是否過高？
    違約金應否酌減？(五)抵充之項目及計算為何？茲分述於後。
四、經查：
  (一)被上訴人主張上訴人自82年6 月11日起即未付利息，積欠本
    金500 萬元一節。惟上訴人則抗辯其於83年9 月16日已清償
    170 萬元，被上訴人雖不否認收受該款，然主張該款係上訴
    人丁○○提出，且並未表示要還款或繳利息，故暫存預收款
    項目，迄84年4 月25日，上訴人丁○○始表示該款係清償其
    共同生活關係戶之借款云云。而經證人即當時林邊鄉農會承
    辦人員陳佩慧於本院到庭證稱：「八十三年九月十六日丁○
    ○曾經拿一百七十萬元說要繳利息，我傳票是寫丁○○，我
    問他錢要如何繳，他說錢要放在甲○○的戶頭，所以我把傳
    票更改成甲○○的名字，把該款放在會計的預收款，是表示
    暫時預收的，並無放在何人戶頭」，「一百七十萬元預收款
    一直到八十四年才抵債，因為丁○○拿一百七十萬元來時，
    並沒有表示要抵何筆債務，只有說要繳利息，到八十四年四
    月丁○○來農會處理，我們才將該款抵充債務」等語（本院
    上更卷第89、91頁），則上訴人丁○○向農會放款部提出
    170 萬元，既已表明該款要放在上訴人甲○○之帳戶，且該
    農會將收入傳票姓名亦列為甲○○，故其真意即應為清償上
    訴人甲○○之借款債務，否則應向存款部門提出該款，而非
    向放款部門提出該款，且農會亦應知係清償上訴人甲○○之
    債務，否則，亦無將收入傳票列為甲○○之必要。惟林邊鄉
    農會既未為抵充上訴人甲○○之借款債務，亦未存入其帳戶
    ，竟將該款列為預收款，自有未當，準此，仍應認上訴人丁
    ○○於83年9 月16日提出170 萬元表示清償上訴人甲○○之
    債務時，即應生清償之效力。至被上訴人主張係至84年4 月
    25日始為抵充云云，與事實不符，應無可取。
  (二)又被上訴人主張因上訴人甲○○、丙○○分別為丁○○、乙
    ○○○夫婦之女婿及子，81年9 月19日上訴人丁○○與甲○
    ○、丙○○及另二子鄭信棻、鄭信三，向林邊鄉農會借貸8
    筆金額共2570萬元，嗣後所有還款及繳息均委由上訴人丁○
    ○出面，乃列為共同生活關係戶，上訴人甲○○所清償之
    170 萬元，自得抵充其共同生活關係戶之債務云云。惟為上
    訴人所否認，而上訴人有無約定為「共同生活關係戶」，及
    該「共同生活關係戶」間之權利義務為何？被上訴人均未舉
    證以實其說，且上開證人陳佩慧亦證稱：「事實上林邊農會
    並沒有共同（生活）關係戶這個名詞，因為這些借款及帳戶
    都是丁○○在處理，是我整理資料時不知如何表達他們的關
    係，所以才寫是共同（生活）關係戶」等語（本院上更卷第
    90頁），顯見上訴人並無約定為共同生活關係戶，而該共同
    生活關係戶一詞，乃為證人陳佩慧整理上開8 筆借款債務時
    所自創，其間並無連帶債務關係存在。況且上訴人甲○○除
    本件借款債務外，並未為丁○○、乙○○○、丙○○、及訴
    外人鄭信三、劉信棻向被上訴人借款之連帶保證人（本院前
    審卷(一)第38頁），依法自無須對丁○○等5 人之債務負連帶
    清償責任，是被上訴人將上訴人甲○○所清償之170 萬元，
    抵充他人之債務，亦不足取。
  (三)按清償人所提出之給付，應先抵充費用，次充利息，次充原
    本，民法第323 條定有明文，而上開規定並非強行規定，故
    其所定費用、利息及原本之抵充順序，得以當事人之契約變
    更之（最高法院27年上字第3270號判例意旨參照）。依上訴
    人甲○○與林邊鄉農會所簽訂之授信約定書第7 條所載：「
    立約人對貴會負擔數宗債務時，如清償人所提出之給付不足
    清償全部債務者，由貴會指定應抵充之債務。前項債務性質
    相異者，清償人所提出之給付，得由貴會決定其抵充之方法
    及順序」（原審卷第41頁），所謂「債務性質相異者」應係
    指債務人對於債權人同一筆債務中有原本、利息、違約金等
    債務，否則應無「抵充之方法及順序」問題。本件上訴人雖
    否認上開授信約定書之真正（本院上更卷第65頁），惟本件
    借據上甲○○之印章為真正一節，為上訴人甲○○自認在卷
    （本院前審卷(一)第125 頁），並有該借據可憑（原審卷第25
    頁），而借據與授信約定書上甲○○之印文以肉眼比對，無
    論字形、大小、字距均完全相同，是該授信約定書上甲○○
    之印文應為真正，自屬無疑，是依民事訴訟法第358 條第1
    項之規定，該授信約定書應推定為真正。上訴人空言否認，
    委無足取。職是，被上訴人主張該清償之170 萬元應依該授
    信約定書之約定，先抵充費用、次充利息、再次充違約金、
    最後抵充本金一節，即堪採取。上訴人抗辯應依上開民法之
    規定應先抵充費用、次充利息、再次充本金云云，自非足取
    。
  (四)惟上訴人抗辯，本件約定利率為年息11.5% ，已超過法定利
    率年息5%之1 倍以上，更高於目前銀行貸款利息之3 、4 倍
    ，乃係契約成立後，情事變更，非當時所得預料，而依其原
    有效果顯失公平，應依民法第227 條之2 規定，減少至與目
    前金融機構放款利率，並依民法第252 條之規定酌減違約金
    云云。惟利息之約定乃為當事人之自由契約，除超過年息20
    % 者，債權人無請求權外，法律並無利率之限制，本件約定
    利率為年息11.5% ，並未超過年息20% ，尚難認依此給付有
    何顯失公平情事。又兩造就違約金之約定為逾期清償在6 個
    月以內者，按上開利率10% ，超過6 個月者，按上開利率20
    % 計付，亦即逾期清償在6 個月以內者，違約金為年息1.15
    % ，超過6 個月者，違約金為年息2.3%，並無過高情形，是
    以，上訴人請求減少利息及違約金云云，委無可採。
  (五)至應抵充之項目及計算如下：
  (1)費用部分：被上訴人主張本件應償還之費用係前依支付命令
    及拍賣抵押物裁定，聲請台灣屏東地方法院強制執行所支出
    之相關費用，其中上訴人甲○○部分為25,964元等情，業據
    其提出84年4 月12日執行費25,000元、郵費280 元、82年2
    月6 日拍賣抵押物裁判費600 元、郵費84元之收據二紙為證
    （本院上更卷第123 、124 頁），惟上開收據均在上訴人甲
    ○○於83年9 月16日清償後所支出，自不在本件應抵充之範
    圍，被上訴人此部分之主張尚難採取。
  (2)利息部分：被上訴人主張上訴人甲○○自82年6 月11日起即
    未繳納利息，為上訴人所不爭（本院上更卷第105 頁），則
    自82年6 月11日起至83年9 月16日止，按年息11.5% 計算利
    息，計算結果應為729,384 元（計算式為：5,000,000 ×
    11.5% ×463/365 ＝729,384 ，元以下四捨五入），因此，
    應抵充之利息應為729,384 元。
  (3)違約金部分：被上訴人主張違約金應自82年7 月11日起算，
    為上訴人所不爭（本院上更卷第105 頁），是自82年7 月11
    日起至83年9 月16日止，逾期清償在6 個月以內者，按上開
    利率10% ，超過6 個月者，按上開利率20% 計付違約金，計
    算結果應為：107,202 元（計算式為：5,000,000 ×11.5%
    ×10% ×1/2 ＋5,000,000 ×11.5% ×20% ×249/365 ＝
    107,202 ，元以下四捨五入），故應抵充之違約金應為
    107,202 元。
  (4)綜上，上訴人甲○○於83年9 月16日清償之170 萬元，經扣
    除上開利息及違約金總和836,586 元後，所餘863,414 元自
    應抵充本金。則上訴人甲○○之500 萬元借款，尚有本金
    4,136,586 元未償（5,000,000 －863,414 ＝4,136,586）
    ，而其中被上訴人請求上訴人連帶給付330 萬元本息、違約
    金部分，經本院前審判決勝訴，未據上訴，經扣除後，上訴
    人尚應連帶給付被上訴人836,586 元（4,136,586 －
    3,300,000 ＝836,586）， 及被上訴人減縮請求自86年5 月
    31日起至清償日止，按週年利率11.5% 計算之利息，暨按上
    開利率20% 計算之違約金。
五、綜上所述，被上訴人就上訴人甲○○借款500 萬元其中之
    170 萬元部分，依消費借貸及連帶保證之法律關係，請求上
    訴人連帶給付836, 586元，及減縮請求自86年5 月31日起至
    清償日止，按週年利率11.5 %計算之利息，暨按上開利率20
    % 計算之違約金，洵屬正當，應予准許。逾此所為請求，為
    無理由，應予駁回。又被上訴人敗訴部分，其假執行之聲請
    失所附麗，應併予駁回。原審就超過上開應准許部分，為上
    訴人敗訴之判決，並為假執行之宣告，自有未洽。上訴意旨
    就此部分指摘原判決不當，求予廢棄改判，為有理由。至於
    上開應准許部分，原審判命上訴人給付，並為假執行之宣告
    ，核無違誤，上訴意旨，就此部分，仍執陳詞，指摘原判決
    不當，求予廢棄，為無理由，應駁回其上訴。兩造其餘攻擊
    防禦方法，無礙本件勝負之判斷，爰不一一論敘，附此敘明
    。
據上論結，本件上訴為一部有理由，一部無理由，依民事訴訟法
第463 條、第385 條第1 項前段、第450 條、第449 條第1 項、
第79條前段、第85條第2項，判決如主文。
中　　華　　民　　國　　94　　年　　5 　　月　　11　　日
                          　  民事第五庭
                            　    審判長法官　　蔡明宛
　                                法      官    曾錦昌
  　                              法      官    魏式璧
以上正本證明與原本無異。
不得上訴。
中　　華　　民　　國　　94　　年　　5 　　月　　11　　日
                            　    書　記　官　　梁雅華
